最高法院民事判決　　　　　　　九十四年度台上字第五九九號
　　上　訴　人　戊○○○
　　　　　　　　　　　　　號
　　　　　　　　辛 ○ ○
　　　　　　　　　　　　　號
　　　　　　　　壬 ○ ○
　　共　　　同
　　訴訟代理人　王 叔 榮律師
　　　　　　　　魏 其 村律師
　　被 上訴 人　子 ○ ○
　　　　　　　　丁 ○ ○
　　　　　　　　巳 ○ ○
　　　　　　　　午 ○ ○
　　　　　　　　未 ○ ○
　　　　　　　　　　　　　85.
　　　　　　　　乙 ○ ○
　　　　　　　　　　　　　巷6.
　　　　　　　　丙 ○ ○
　　　　　　　　丑 ○ ○
　　　　　　　　己 ○ ○
　　　　　　　　庚 ○ ○
　　　　　　　　甲 ○ ○
　　　　　　　　辰 ○ ○
　　　　　　　　　　　　　樓
　　　　　　　　癸 ○ ○
　　　　　　　　　　　　　48.
　　　　　　　　寅 ○ ○
　　　　　　　　卯 ○ ○
　　　　　　　　　　　　　之4.
　　上列十四人
　　共　　　同
　　訴訟代理人　許 博 堯律師
上列當事人間請求分割共有物事件，上訴人對於中華民國九十三
年十一月二日台灣高等法院台中分院第二審判決（九十三年度重
上字第五○號），提起上訴，本院判決如下：
    主  文
上訴駁回。
第三審訴訟費用由上訴人負擔。
    理  由
本件被上訴人主張：坐落南投縣名間鄉○○段二○七地號、面積
九五五平方公尺及同段二○七之一地號、面積二四九二平方公尺
之土地（下稱系爭土地）為兩造所共有，各共有人之應有部分如
第一審判決附表一所示，該系爭土地地目雖為「旱」，但業經都
市計畫編為住宅區，無因使用目的不能分割之情形，兩造亦未訂
有不得分割之契約，因無法達成分割之協議，爰依民法第八百二
十三條第一項規定，提起本件分割共有物之訴，求為如第一審判
決附圖（下稱附圖）甲案所示方法分割之判決。
上訴人則以：系爭土地之東北角有上訴人壬○○及其子即訴外人
楊志琮、楊諺發、楊諺智（下稱楊志琮三人）所建門牌號碼南投
縣名間鄉○○村○○路一四二之四號、一四二之三號、一四二之
一號鋼筋混凝土造二層樓房及被上訴人子○○所建門牌號碼同上
路一四二之二號鋼筋混凝土造一層樓房加蓋二樓鐵皮屋。各該房
屋在興建之前，均經全體共有人同意，各共有人既同意其等在該
土地上建屋，自應按其應有部分共同分擔楊志琮等人使用其土地
之義務，將該房屋所占用之土地分歸伊取得。若依附圖甲案方法
分割，伊分得之土地，為楊志琮三人之房屋占用而無法利用且須
將其現有房屋拆遷，顯不恰當。而依附圖乙案方法分割，並由伊
以金錢補償，兩造皆能依地上物現狀使用土地，且可將地上物之
爭議排除，較為妥適。再，若被上訴人不願減分土地，仍可依原
判決丙案所示方法分割，將系爭土地東北角四棟經濟價值較高之
建物占用之土地分配予被上訴人，伊所建房屋予以保留，而各分
得編號Ｂ、Ｃ、Ｄ、Ｅ所示土地，亦為妥適之分割方法等語，資
為抗辯。
原審審理結果以：系爭土地係兩造所共有，有土地登記謄本可稽
，該土地之地目雖為「旱」，然業經都市計畫編為住宅區，亦有
「都市計畫土地使用分區證明書」為憑，並無不能分割之情形，
兩造又無不得分割之約定，兩造無法達成分割之協議，被上訴人
請求分割，自無不合。又系爭土地各共有人之應有部分均屬相同
，兩造又陳明願意合併分割，分割後被上訴人願按原應有部分比
例保持共有，亦無不當。查系爭土地合併後，地形略呈長方形，
北邊面臨都市○○道路，西側與第三人之土地相鄰，南側有寬約
六公尺之既成道路，東邊沿地籍圖線內側有六公尺寬之既成巷道
，沿既成道路可向南通往南邊之南田路，系爭二０七之一地號土
地東北角有上訴人所建鐵皮屋，供上訴人製茶使用，鐵皮屋南側
依序有上訴人壬○○以其子楊志琮、楊諺發之名義、壬○○本人
名義及壬○○之子楊諺智名義所建之門牌號碼南投縣名間鄉○○
村○○路一四二之四號、一四二之三號、一四二之二號、一四二
之一號鋼筋混凝土造一層樓房加蓋二樓鐵皮屋，其南側有上訴人
之祖先在民國五十二年間所建造，房屋稅籍分別為被上訴人子○
○；上訴人辛○○、壬○○及訴外人楊舜同、楊舜貳名義，目前
由上訴人辛○○及被上訴人楊啟練使用之五棟磚瓦造平房，再往
南為上訴人辛○○在五十年間所建之木材加工廠，目前沒有使用
，上述房屋自七十二年起即停徵房屋稅，其餘部分土地為空地等
情，業經第一審及原審履勘屬實，並囑託南投縣南投地政事務所
派員鑑測無誤，有勘驗筆錄、現場略圖、複丈成果圖足憑。被上
訴人主張按附圖甲案所示分割方法分割。經核依此方法分割，編
號Ａ１至Ａ４部分之土地，分歸上訴人及被上訴人子○○取得，
各人所分得之土地地形方正，且北側臨都市○○道路，東側並臨
六公尺寬道路，可經由各該道路與外界聯絡，出入方便。且東北
角上訴人壬○○所建現供製茶工廠使用之鐵皮屋及壬○○及其子
楊志琮三人名義所建之四棟鋼筋混凝土造一層樓房二樓加蓋鐵皮
屋，均得以保留，符合經濟效用。編號Ｂ２所示土地分配與被上
訴人共有（被上訴人子○○除外），北邊面臨都市○○道路，東
邊面臨系爭土地預留之六公尺寬道路（即編號Ｂ３所示之土地）
，南邊與現有六公尺寬之既成巷道相銜接，經過該既成巷道可通
往南邊都市○○道路南田路，兩造分割後取得之土地，均面臨建
築線而得興建合法房屋使用，且出入方便。至於編號Ｂ２土地上
雖仍有被上訴人子○○、上訴人辛○○、壬○○及訴外人楊舜同
、楊舜貳之現有磚瓦造房屋，以及上訴人辛○○所建之石棉瓦蓋
平房木材加工廠，惟各該部分之房屋、廠房建築迄今已逾四十年
，均已老舊，目前並未使用，將來勢必拆除。而因上訴人使用之
房屋其所占用之土地已超過其原應有部分之面積，自僅保留上述
四棟價值較高之鋼筋混凝土造一層樓房，而將Ａ１至Ａ４所示土
地分歸上訴人及被上訴人子○○分別取得，對其等自較為有利。
若依附圖乙案所示之方法分割，將上訴人目前所建房屋所坐落之
土地分歸上訴人及被上訴人子○○，而無庸拆除，雖能顧及系爭
土地之使用現狀，惟系爭土地合併後，其總面積為三四四七平方
公尺，扣除道路面積四五一平方公尺後，剩餘二九九六平方公尺
，上訴人及被上訴人子○○四人應有部分為六十分之三，依應有
部分所能分得之面積各為一四九點八平方公尺，如上訴人壬○○
分得編號Ｂ部分土地總面積為五二０點三平方公尺，則超出其原
應有部分面積高達三七０點五平方公尺，上訴人壬○○固然表明
就其超分之土地願以每坪新台幣一萬六千元向其餘共有人購買，
但為被上訴人所拒絕，而被上訴人表明不願減分土地，依法自應
按兩造原應有部分比例予以分配。上訴人復辯稱，依民法第八百
十九條第二項及同法第八百二十二條第一項規定，共有物之設定
負擔，已得共有人全體之同意，應由各共有人按應有部分分擔之
，是訴外人楊志琮、楊諺發、楊諺智三人所有房屋當初蓋建時，
既經全體共有人同意，所占土地即應由兩造按應有部分比例分擔
云云。惟民法第八百二十二條第一項係規定：共有物之管理費，
及其他「擔負」，除契約另有規定外，應由各共有人，按其應有
部分分擔之。所言係指管理共有物所生費用之擔負問題，與土地
分割之情況無涉。再縱訴外人楊志琮、楊諺發、楊諺智三人建屋
之初已經其他共有人同意，而有分管之約定，然分管並無分割之
效力，參諸上述，上訴人壬○○所謂分管之土地面積過大，若悉
數分歸其所有而令其補償，亦難謂公平。附圖乙案所示之分割方
法，並不足採。再，若依原判決丙案所示之方法分割，固能保留
上訴人之房屋及最南邊現由上訴人壬○○之子楊諺智名義所建及
前述已四、五十年之老舊房屋，然將前述楊志琮、楊諺發所建房
屋之占用之土地分由被上訴人（被上訴人子○○除外）取得，渠
等日後不無須另行訴訟請求拆屋還地之虞；且其所分得之土地，
將成為較不規則之ㄇ字型，相較於甲案分割方法，並不利於各共
有人，亦非妥適之分割方案。故以附圖甲案所示方法分割，為最
妥適。為原審心證之所由得，因而維持第一審所為以附圖甲案所
示方法為原物分割之判決，經核於法洵無違誤。查以原物分配於
各共有人之分割方法，並非謂各共有人占有原物者，不問占有多
少，概須以其占有之部分分配於各該共有人，要應以各共有人所
受原物之分配，與其應有部分相當為標準，如以原物為分配，而
共有人中有不能按其應有部分受分配者，始得以金錢補償之。再
者，各共有人在分割前之使用狀況，縱共有人間有分管之約定，
除達成將來按分管部分為分割之合意外，法院為裁判分割，並不
受其拘束。原審以本件按原物分割，上訴人無不能按其應有部分
受分配之情形，無以金錢補償之問題。且本件縱全體共有人原同
意他人建屋，亦無民法第八百二十二條第一項規定之適用，並審
酌系爭土地之使用現狀、整體利用之效益、共有人之利益、兩造
意願，比較附圖甲、乙、丙所示分割方案之優劣等情，認附圖乙
、丙所示分割方案，為不可採，無違背法令可言。上訴論旨，猶
執前詞就原審取捨證據、認定事實之職權行使，及本其自由裁量
權所定之分割方法，指摘其為不當，聲明廢棄，非有理由。
據上論結，本件上訴為無理由。依民事訴訟法第四百八十一條、
第四百四十九條第一項、第八十五條第一項，判決如主文。
中　　華　　民　　國　九十四　年　　三　　月　三十一　日
                      最高法院民事第八庭
                          審判長法官  劉　延　村
                                法官  陳　重　瑜
                                法官  黃　秀　得
                                法官  葉　勝　利
                                法官  黃　義　豐
      本件正本證明與原本無異
                                      書  記  官
中　　華　　民　　國　九十四　年　　四　　月　 十四 　日
                                                      Ｋ
